最高法院刑事判決　　　　　　九十六年度台上字第六四四五號
上　訴　人　台灣高等法院台南分院檢察署檢察官
被　　　告　甲○○
　　　　　　乙○○
上列上訴人因被告等偽造文書案件，不服台灣高等法院台南分院
中華民國九十六年三月二十七日第二審判決（九十五年度上訴字
第一四三四號，起訴案號：台灣雲林地方法院檢察署九十四年度
偵字第五００七號），提起上訴，本院判決如下：
    主  文
原判決撤銷，發回台灣高等法院台南分院。
    理  由
原判決以公訴意旨略以：被告甲○○為節省其所有車牌號碼ＹＮ
－四三六三號自小客車（下稱本案小客車）之相關稅賦，竟於民
國九十二年八月十二日前數日，以新台幣（下同）一萬元之代價
，向被告乙○○取得其兄長洪進財之國民身分證、中華民國身心
殘障手冊（下稱殘障手冊）、印章，而與乙○○共同基於使交通
部公路總局嘉義區監理所雲林監理站（下稱雲林監理站）不知情
之承辦人員將不實資料登載於公務上所執掌文書之犯意聯絡，由
甲○○委託鑫長興汽車有限公司（下稱鑫長興公司）不知情之代
辦人員，於九十二年八月二十日前往雲林監理站，在汽（機）車
過戶登記書，簽署「洪進財」字樣並蓋上「洪進財」印文，而向
該監理站持以行使，以申請辦理變更系爭小客車之車主為洪進財
，致使該監理站承辦人員將「車號ＹＮ－四三六三號之車主為洪
進財」等不實事項，登載於職務上所掌之「汽車所有人異動歷史
」電腦檔上，且據以核發載有系爭小客車車主係洪進財等不實事
項之汽車行車執照一枚，足以生損害於洪進財及交通監理機關有
關行照核發管理作業及車籍管理之正確性等情；因指甲○○、乙
○○共同涉犯刑法第二百十六條、第二百十條行使偽造私文書罪
嫌。經審理結果，認不能證明被告等犯罪，因而維持第一審諭知
被告等無罪之判決，並駁回檢察官在第二審之上訴；固非無見。
惟查：（一）按除刑事訴訟法有特別規定外，已受請求之事項未
予判決者，判決當然違背法令，同法第三百七十九條第十二款前
段定有明文。又法院審判之範圍，以檢察官起訴之犯罪事實為依
據，而所謂檢察官起訴之犯罪事實，指檢察官在起訴書犯罪事實
欄中記載之同一社會事實及與該事實有實質上一罪或裁判上一罪
關係之起訴效力所及事實而言，且包括檢察官在審理中就起訴事
實之同一案件補充敘明細節之事實；故倘為檢察官起訴書已記載
之犯罪事實，即屬已起訴之事實，縱檢察官起訴書所載事實較為
簡略或未敘明引用之法條，亦與未經起訴者不同，不能遽認未經
起訴。本件檢察官起訴書之犯罪事實，就被告等逃漏稅捐部分之
事實略載為：甲○○為節省其所有車牌號碼ＹＮ－四三六三號自
小客車（下稱本案小客車）之相關稅賦，而與乙○○為偽造文書
之行為等情；又依卷內資料，檢察官在第一審審理論告時，即陳
稱依起訴書事實所載，甲○○部分，可能另涉逃漏稅捐問題等語
（見訴字卷第一四二頁），且第一審判決後，台灣雲林地方法院
檢察署檢察官提起第二審上訴時，上訴書就犯罪事實補充記載：
被告甲○○為車牌號碼ＹＮ－四三六三號自小客車之車主，為逃
漏每年一萬一千二百三十元牌照稅，竟於九十二年八月十二日前
數日，以一萬元之代價，向乙○○取得洪進財之身分證、殘障手
冊、印章，而與乙○○共同基於使雲林監理站不知情之承辦人員
將不實資料登載於公務上所執掌文書之犯意聯絡，由甲○○委託
不知情之鑫長興公司之代辦人員，於九十二年八月二十日前往雲
林監理站，在汽（機）車過戶登記書，簽署「洪進財」字樣並蓋
上「洪進財」印文，而向該監理站持以行使，以申請辦理變更系
爭小客車之車主為洪進財，致使該監理站承辦人員將「車號ＹＮ
－四三六三號之車主為洪進財」等不實事項，登載於職務上所掌
之「汽車所有人異動歷史」電腦檔上，且據以免除甲○○自九十
二年九月十八日起至九十三年八月三十一日止之牌照稅，足以生
損害於稅捐稽徵機關核課之正確性；甲○○因自九十三年八月三
十一日起未再填載身心障礙者免稅申請書，致雲林稅捐稽徵處向
洪進財課徵九十三年牌照稅一萬三千七百七十三元，足生損害於
洪進財等情，係犯稅捐稽徵法第四十一條之詐術逃漏稅捐罪，而
與其所犯之偽造文書部分有牽連犯之裁判上一罪關係等語，並指
摘第一審判決漏未審酌該部分事實而為上訴；且有雲林縣稅捐稽
徵處使用牌照稅身心障礙者免稅申請書、課稅資料查詢單、繳稅
紀錄查詢單等在卷可參（見雲林地方法院檢察署九十五年度上字
第二０七號卷）。是檢察官就甲○○涉嫌逃漏稅捐之事實已經起
訴；乃原審漏未審理，雖在理由中說明：「公訴檢察官於原審論
告時主張甲○○、乙○○另涉犯稅捐稽徵法第四十一條逃漏稅捐
罪。然而檢察官聲請簡易判決處刑書之犯罪事實欄，並未記載甲
○○逃漏稅捐之犯罪事實，公訴檢察官於歷次準備程序及原審審
理時陳述起訴要旨，仍陳述如聲請簡易判決處刑書所載之犯罪事
實，未擴張犯罪事實，關於甲○○有無申請減免稅捐、何時申請
、減免何種稅捐、減免之稅額若干等構成要件事實，均付之闕如
」等語（見原判決正本第八頁）；即與卷內資料不符，且有已受
請求之事項未予判決之違誤。（二）按刑法偽造私文書罪所謂足
以生損害於公眾或他人，只須公眾或他人有損害之虞即足，至於
公眾或他人是否因該偽造或登載不實而實受損害，則非所問。原
判決理由謂：「我國動產物權之讓與，係以交付為要件，不採登
記生效主義，故車輛所有權之移轉，僅需基於讓與之合意，將車
輛交付與受讓人即發生效力，至監理機關辦理更名登記，領取行
車執照，僅係便於監理機關管理車籍，寄發驗車通知、繳費通知
單或裁決書之行政便宜措施，於車輛所有權之認定無涉。從而，
國人基於保險、節稅等因素，將所有之車輛借名登記在他人名下
之情形，十分普遍。基於刑罰謙抑之思想，就借名登記是否足生
損害於公眾或他人，應作嚴格之認定。車輛實際所有權人如均按
時檢驗車輛、繳交稅金、罰鍰或其他費用，自難認足以生損害於
公眾或登記名義人」等語（見原判決正本第七頁）。以本件汽車
過戶洪進財名下，洪進財並未受實質損害，據認本件不成立犯罪
之見解，已非無可議。且原判決理由亦說明甲○○為「節稅」而
將汽車過戶洪進財名下。倘其擅自過戶後實際上已因而免繳交當
年之牌照稅，則是否不足以生損害於洪進財及稅捐機關課徵稅捐
之正確性？又冒用他人名義登記車籍資料，對車輛所有權之歸屬
縱不生法律上之疑義，但就監理機關對於車籍資料管理之正確性
，能否謂不生影響？原判決未詳加審認，遽謂借名登記，事所常
見，而認不足以生損害於公眾及他人，自有可議。（三）審理事
實之法院，對於案內與待證事實有重要關係，在客觀上認為應依
法調查之證據，如未依法調查或雖已調查而未調查明白，即與證
據未經調查無異，如率行判決，其判決當然為違背法令。而證據
之證明力，固屬於法院判斷之自由，但不得違背經驗法則，如其
判斷，尚有疑竇，則難遽採為被告有利或不利之認定。又供述證
據有部分前後不符，究竟何者實在為可採，法院本得依其自由心
證予以斟酌，若其基本事實之陳述與真實性無礙時，仍非不得予
以採信。原判決維持第一審諭知被告等無罪之判決；無非以乙○
○坦承犯行之自白前後不一；被害人洪進財有精神病，在法庭上
自陳有人附身，且陳稱係在住院時被冒名過戶，與本件係其出院
後始發生過戶情事不符；又洪進財曾發函雲林監理站，申明本件
汽車違規及稅單與伊無關時，並敘述有人冒用其名用以免稅等語
，顯係知情過戶之用途，倘本件之相關通知送達洪進財，洪進財
應早知道本件過戶之情形，何以迄今始行告訴？又乙○○坦承甲
○○交付之一萬元報酬伊未交付洪進財等情，因而認定洪進財之
指訴不可採取，而為有利被告等之認定。惟依卷內資料，洪進財
雖曾患精神上之疾病，但其始終一致堅稱未同意本案汽車之過戶
，且對法院之訊問似無不能理解之情形，能否謂其在法庭上依原
審審判長之誘導而供陳有人附身，即認其指訴均不實在？又洪進
財無法明確指出被冒名過戶之時間，究因當時不知情？抑或是參
與其事而故意扭曲？原判決理由說明：甲○○於汽車過戶後，即
向雲林監理站申請增設其個人之通訊地址，因之，此後該車相關
之檢驗單、各種通知等監理文件，應係郵寄至甲○○之通訊處，
應不致於寄至洪進財之住處，洪進財不可能收受任何該小客車有
關之車輛檢驗通知書。又謂：洪進財於九十四年六月二十一日寄
發存證信函予雲林監理站，內容自承接獲和億汽車公司寄發之車
輛檢驗通知書，且知情本件汽車過戶其名下係為以殘障原因免稅
等語，則洪進財應早已知情過戶情事（見原判決正本第五頁至第
六頁理由(二)、(三)）；因而為有利於被告等之認定；惟依上開說明
，洪進財係自陳收到和億汽車公司之通知，並非監理機關之通知
；則該和億汽車公司究竟有無通知？又依卷內資料，甲○○於九
十二年九月十八日向監理機關申請免稅證明，經雲林縣稅捐稽徵
處批示核准免稅至九十三年八月三十一日 (見上開上字偵查卷第
二頁）；則甲○○嗣後有無申請延期？倘未申辦，監理機關九十
三年起究竟如何通知補稅？有無寄通知至名義上車主（洪進財）
之戶籍地？凡此，均涉洪進財之指訴是否屬實，非不可向監理機
關及和億汽車公司查明。原審均未予查明，遽憑上開洪進財之存
證信函內容，謂監理機關不可能把驗車通知單寄達洪進財之地址
，又不可能知道甲○○等係為免稅而偽造文書過戶，而認洪進財
之供述為不可採，有採證違法復有調查職責未盡之違誤。（三）
依卷內資料，乙○○在第一審證稱：「（實際上你哥哥是否有同
意？）他不知道，應該也沒有同意。（何謂應該也沒有同意？）
他不知道，他去運動，我自己拿的；我利用他去運動時候去拿他
的證件。（你是否有跟你哥哥拿印章給甲○○？）那個印章是臨
時刻的。（你刻印章這件事你哥哥是否知道？）不知道。（洪進
財是否同意證件借給你用？）他如果有同意，我就不用趁他去運
動時拿，我是趁他去運動去偷拿的。（你刻印章時，是否有跟甲
○○拿五十元？）有。（刻印章時，你是否有跟他講這個要偷刻
還是你哥哥有答應？）我有跟他講要偷刻。（你拿殘障手冊、身
分證給甲○○時，是否有跟甲○○說，我哥哥有同意，還是有講
你偷偷拿的？）我說我偷偷拿的」等語（見訴字卷第一二六頁反
面至第一二八頁）；原判決不採乙○○之上開證詞，理由謂：「
證人洪進財於警詢、檢察官面前及原審審理時之證述，及證人乙
○○於原審審理時之證述，有前開諸多瑕疵，且與常情相悖。證
人乙○○於原審審理時，極可能因未依約將五千元交與洪進財，
心生愧疚，始坦承犯行並為前揭證述，證人洪進財亦可能係因未
收到更名登記之代價，而提出告訴，並為上開證述，證人乙○○
、洪進財之證述，均難採信。甲○○辯稱洪進財同意將系爭小客
車更名登記至其名下，因而交付乙○○一萬元，再由乙○○轉交
五千元與洪進財等語，應屬真實」等語（見原判決正本第六頁）
。似以乙○○在第一審係因對其兄洪進財心生愧疚始坦承犯行；
惟既謂乙○○因愧對其兄而坦認犯情，何以又認其出於真誠之任
意性自白不可採取？其理由之說明已有矛盾。且洪進財倘因自始
知情，因未收到五千元代價而告訴，則何以延宕到九十四年六月
始發函向監理站聲明？亦有疑問。原判決未敘明其憑以判斷之理
由，遽以乙○○「極可能」因未付款予洪進財而心生愧疚，洪進
財「亦可能」未收到代價而告訴之詞，推認乙○○、洪進財之證
詞均不足採，即嫌速斷，自屬違誤。以上，或係檢察官上訴意旨
所指摘，或為本院得依職權調查之事項，應認原判決仍有撤銷發
回更審之原因。至其他行使公務員登載不實部分，因檢察官起訴
指與前開撤銷部分，有審判不可分之關係，應一併發回。
據上論結，應依刑事訴訟法第三百九十七條、第四百零一條，判
決如主文。
中　　華　　民　　國　九十六　年　 十一 　月　二十二　日
                      最高法院刑事第十一庭
                          審判長法官  林　永　茂
                                法官  蘇　振　堂
                                法官  蕭　仰　歸
                                法官  何　菁　莪
                                法官  郭　毓　洲
      本件正本證明與原本無異
                                      書  記  官
中　　華　　民　　國　九十六　年　 十一 　月　二十六　日
                                                      Ｅ
